臺灣高等法院高雄分院刑事判決　　　94年度上更(一)字第50號
　　上　訴　人　臺灣高雄地方法院檢察署檢察官
　　被　　　告　乙○○
　　指定辯護人　顏萬文　律師
上列上訴人因被告殺人等案，不服臺灣高雄地方法院87年度重訴
字第47號中華民國90年5 月15日第一審判決（起訴案號：臺灣高
雄地方法院檢察署87年度偵字第20970 號），提起上訴，判決後
，經最高法院發回更審，本院判決如下：
    主  文
上訴駁回。
    理  由
一、公訴意旨略以：被告乙○○於87年5 月21日晚上，在高雄縣
    路竹鄉○○村○○路72號台糖宿舍大門前，發現陳武良所有
    車牌號碼000-0000號廂型車，遂守候車旁，嗣陳武良出現，
    被告陳財褔即上前質問陳武良為何一直避不見面，雙方遂起
    衝突，被告乙○○氣憤下，乃持不明兇器擊打陳武良頸部、
    胸部致死，復為免陳武良之屍體被人發現，而將之拖入環球
    路旁台糖蔗園內棄置。嗣於87年5 月30日上午9 時許，台糖
    公司員工在上開甘蔗園內從事施肥工作時，始發現已嚴重腐
    敗之陳武良屍體。因認被告涉犯刑法第271 條第1 項之殺人
    罪及第247 條第1 項之遺棄屍體罪嫌云云。
二、按犯罪事實，應依證據認定之，無證據不得認定犯罪事實；
    又不能證明被告犯罪者，應諭知無罪之判決；刑事訴訟法第
    154 條第2 項、第301 條第1 項分別定有明文。次按認定不
    利於被告之證據須依積極證據，苟積極證據不足為不利於被
    告事實之認定，即應為有利被告之認定，更不必有何有利之
    證據；又犯罪事實之認定，應憑證據，如無相當之證據，或
    證據不足以證明，自不得以推測或擬制之方法，以為裁判之
    基礎；最高法院30年上字第816 號判例、40年台上字第86號
    判例可資參照。
三、公訴意旨認被告乙○○涉犯有殺人及遺棄屍體罪嫌，無非係
    以：(一)被害人陳武良遭不明兇器擊打頸部、胸部外傷致死，
    已經檢察官督同法醫師相驗明確，有相驗屍體證明書、勘驗
    筆錄、驗斷書及屍身照片附卷可稽。(二)陳武良生前除與陳財
    褔結怨外，並未與人結怨。(三)被告與陳武良約定於87年5 月
    18日中午就其母安養院費用之事談判，陳武良離家後，即音
    訊全無。(四)經檢察官督同法醫於87年6 月4 日勘驗被告身體
    ，發現被告右拇指有已結痂之外傷、左小腿外側擦傷、左小
    腿內側近前部舊痕之傷，而被告就其傷何來，無法明確回答
    。(五)被告於87年5 月18日晚間起至同年月22日止之行蹤交待
    不清。(六)被告就如何得知陳武良死訊之供述，與證人陳阿香
    所述矛盾。(七)在屍體現場及陳武良廂型車內發現之煙蒂中有
    部分呈陽性反應，且廂型車內煙蒂編號一、二、五號，經檢
    驗多基因型ＰＭ型別，均與被告相符。(八)又被告經實施測謊
    鑑驗，就有無搬動陳武良屍體問答中，其回答「沒有」呈不
    實反應等語，等為論據。
四、被告乙○○經本院合法傳喚，無正當理由不到庭，然原審訊
    據被告堅決否認有殺人及遺棄屍體犯行，辯稱：我與陳武良
    相約於87年5 月18日中午12時，在陳阿香住處商談，惟陳武
    良並未赴約，翌日其返回台南途中，見到陳武良的車停在路
    旁，其便守在車旁，但未等到陳武良，出於氣憤才砸車，嗣
    於同年5 月31日始聽聞陳武良已經死亡；又我係水泥工，於
    87年5 月18日至同年月22日期間，並沒有固定工作；至檢察
    官於87年6 月4 日命法醫勘驗我身體，其中右拇指傷痕係我
    砸毀陳武良的廂型車時被玻璃劃傷，腳傷較淡部分是87年5
    月20日之前1 星期在台南做水泥工所受傷，較黑部分是10多
    年前受傷的等語。
五、經查：
（一）依台灣高雄地方法院檢察署法醫師解剖紀錄報告死因初步
      鑑定說明，係記載：「依屍體所見蛆約1.5 公分，推斷
      死亡時間約10天左右。左側頭部及胸部均有疑似外傷及
      瘀血。頭部組織腐敗嚴重，依腐敗程度研判生前頸部有
      嚴重外傷，可能傷口包括刀傷、勒傷，致死原因不排除有
      窒息可能」，有該解剖紀錄報告在卷可按（見相驗卷第76
      頁至第78頁），又經檢察官將陳武良之內臟（胃、肝）及
      肋骨送法務部法醫研究所鑑定陳武良之死因，鑑定結果認
      ：「依據送鑑資料歉難鑑定其死亡（原因），不可能認為
      死者有他殺嫌疑，仍不排除有自殺可能」，此亦有法務部
      法醫研究所87年10月9 日（87）法醫所醫鑑字第0692號鑑
      定書在卷可稽（見相驗卷第97頁至第104 頁）。是由解剖
      紀錄及鑑定結果觀之，被害人陳武良有可能係遭不明兇器
      擊打頸部、胸部致死，但缺乏直接證據證明陳武良係遭被
      告殺害致死。
（二）經警於陳武良死亡位置50公尺範圍內搜獲之證物送內政部
      警政署刑事警察局鑑定，其中對被告血斑及煙蒂鑑驗結果
      固記載：「１、．．乙○○血斑，經抽取經DNA 檢測．．
      ．多基因型PM型別．．．２、屍體現場煙蒂編號二、三、
      八、十、十一及及000-0000號廂型車煙蒂編號一、二、五
      煙蒂以澱粉霉檢測法檢測，均呈陽性反應，，，，000- 0
      000 號箱型車內煙蒂編號一、二、五號煙蒂，經抽取經DN
      A 檢測．．．多基因型PM型別．．．」，有卷附內政部警
      政署刑事警察局87年6 月23日刑醫字第41367 號鑑驗書1
      份可稽（見警卷第52頁），惟經原審再向上開機構函詢，
      其函覆稱：「澱粉霉檢測法檢測呈陽性反應，可研判該
      煙蒂上含唾液；又經人吸用過之煙蒂，澱粉霉檢法檢測不
      一定會呈陽性反應；該檢測不足以證明煙蒂係何人吸用。
      000-0000號廂型車內編號第一、二、五等3 根煙蒂之
      HLA DQA1型分別為1 ‧1 ，4 ．1 型，而陳財褔血斑為3
      ，4 ‧1 型，兩者型別不同，可排除該3 根煙蒂上之DNA
      來自陳財褔之可能。」，亦有內政部警政署刑事警察局89
      年8 月31日（89）刑醫字第120830號函文1 份在卷可參（
      見原審卷第141 頁）。是上開87年6 月23日刑醫字第4136
      7 號鑑驗書鑑驗結果僅足以證明屍體現場及陳武良廂型車
      內所採集之煙蒂，均含有唾液，即已經人吸用過，並不足
      以證明屍體現場之煙蒂係經由被告所吸用。又扣案之鐵鎚
      經本院前審送內政部警政署刑事警察局鑑定，該鐵鎚檢測
      結果呈陰性反應，有該局（90）刑醫字第176195號鑑驗書
      可憑（見本院上訴卷第49頁），是難認扣案鐵鎚與被告殺
      人有關。另對屍體現場發現內裝有不明液體之保特瓶化驗
      結果，檢出該不明液體成份為「tetrahydro-2-methyl-2H
      -pyran」、「1,4-Di oxane」、「4-Morpholineethanami
      ne」、「dihrdro-5-propy-2(3H)-turanone」等4 種有機
      化合物，此有內政部警政署刑事警察局88年1 月21日刑鑑
      字第07820 號鑑驗通知書1 份在卷可參（見原審卷第25頁
      ），且其中「1,4-Dioxane 」係行政院環境保護署列管之
      毒性化學物質，有行政院環境保護署（89）環署毒字第
      0062367 號函1 份在卷可佐（見原審卷第153 頁），而陳
      武良之內臟無法進行毒物學檢驗，固無法判明陳武良生前
      有無中毒等現象，然依陳武良死亡於甘蔗園，屍體現場放
      內置有毒性化學物質一情觀之，亦有可能服毒死亡，復有
      法務部法醫究所法醫所90理字第1811號函可佐（見本院前
      審卷），是尚難遽以推斷陳武良係遭被告持不明凶器擊打
      頸部、胸部致死。
（三）被害人陳武良死亡之時間究竟何時？依檢察官會同法醫師
      相驗陳武良屍體之日期係87年5 月30日（即屍體發限日期
      ），複驗解剖紀錄記載「依屍體所見蛆約1.5 公分，推斷
      死亡時間約10天左右。」（見相驗卷第6 頁、第76頁、第
      77頁反面），則以87年5 月30日相驗時所見蛆長，推斷陳
      武良已死亡約10日，其死亡時間似為87年5 月20日，但台
      灣高雄地方法院檢察署相驗屍體證明書對於陳武良之死亡
      時間，則記載「大約87年5 月18日晚間」，因此台灣高雄
      地方法院檢察署相驗結果之記載，似乎有所不一。然依證
      人曾照源於原審結證稱：「87年5 月20日發現車子在辦公
      室圍牆機車道上，當晚我發現有車子開到大門旁邊停車，
      我隔天早上聽我兒子說有車子停在門口，我跑去看是廂型
      車，好好的，又隔天早上（22日）車子已被砸壞了。」等
      語（見原審卷第69頁），證人陳玉娟於警訊時證稱：我印
      象中記得佳佳檳榔攤隔壁「日日親小吃部」於87年5 月23
      日開幕，而於前2 天（21日）早上8 點許到檳榔攤上班時
      便看到000-0000號廂型車之前後玻璃、輪胎均被破壞，我
      又記得在19日當天早上便看到該廂型車便停放在農場宿舍
      前，當時廂型車並沒有被破壞等語（見警訊卷第32頁），
      證人曾照源、陳玉娟就何時發現陳武良之廂型車遭破壞，
      所述雖不一致，但於87年5 月20日該廂型車仍完好，其2
      人所述則相同，參以被害人陳武良之妻甲○○○於偵查中
      提出之電話錄音，顯示證人即被告之胞姐陳阿香於87年5
      月20日下午6 時許，打電話告知甲○○○稱：「我告訴你
      啦！我丈夫剛才5 點多送貨時有看到他（陳武良）在大崗
      山釣蝦場，在那邊抽煙‧‧‧」等語（見偵查卷第26頁反
      面），可見被害人陳武良死亡之日期應在87年5 月20日晚
      間之後才符合事實，但無論陳武良死亡之日期係在87年5
      月18日晚間或20日，均無法因此推定係被告所殺害致死，
      詳情如後所述。
（四）經警於被告之VF-1699 號車採得之可疑斑跡及被告租屋處
      取得之毛髮、衣服送內政部警政署刑事警察局鑑定，其中
      對血斑及衣服施以血跡檢測，結果呈陰性反應，毛髮則無
      法作DNA 鑑析，有該局87年6 月12日刑醫字第40613 號鑑
      驗書1 紙在卷可考。
（五）被告於87年6 月4 日經法醫勘驗身體結果，有：「右拇
      指外傷已結痂。左小腿外側擦傷、結痂已脫落。左小
      腿內側近前部舊疤痕」等情，此固有台灣高雄地方法院檢
      察署驗傷診斷書在卷可稽（見相驗卷第34頁以下）。然被
      告已供稱其右拇指傷痕係砸毀陳武良廂型車時被玻璃劃傷
      ，腳傷是87年5 月20日之前1 星期在台南做水泥工受傷（
      見原審卷第122 頁），此外，復無其他證據足認被告之受
      傷與陳武良死亡有關，自無從以被告身體受傷遽作不利被
      告之認定。又被告與陳武良生前固有所嫌隙，且被告對87
      年5 月18日至同年月22日之行蹤，無法提出確切證明，另
      其對得知陳武良死訊之供述，與證人陳阿香之證詞略有出
      入（見相驗卷第31頁及警卷第7 頁反面），惟此亦僅能說
      明被告對其案發前後行蹤及死訊得知方式之陳述，可能有
      不實陳述或有所保留，尚難遽此推論被告有殺人及遺棄屍
      體行為。
（六）再被告經台灣省政府警政廳刑事警察大隊實施測謊鑑驗，
      其中被告就有無搬動陳武良屍體問答中，其回答「沒有」
      ，呈不實反應，雖有該隊之鑑驗通知書在卷可佐（見警卷
      第五一頁）。然有關測謊係依據測謊機紀錄受測者，對問
      題關心程度所呈之呼吸、血壓脈博及皮膚電阻等生理反應
      來分析研判，因此，受測者對其切身清白與否之關注、其
      心理上對刑責之態度及生理因素，均不免影響呼吸及血壓
      ，因此不得僅憑該測試結果遽入人於罪（最高法院82年台
      上字第35號、85年臺上字第5791號判決參照）。被告對有
      無殺害陳武良係以被告身分接受測謊，對測謊機之反應，
      即不免受其個人心理因素而影響其結果之正確性，況上開
      鑑驗通知書亦載明：「被告對是否有殺害死者之行為等問
      題，於測謊記錄圖形中有呈不一致情形，故對受測者究有
      無殺害死者等問題，無法遽予結論」，因此，既查無積極
      證據足證被告有殺人及遺棄屍體之犯行，即不得僅憑該測
      謊結果遽入被告於罪。
（七）綜上所述，被告前開於原審所辯，應屬可採，從而公訴人
      所持之前開論據，均無法採為認定被告犯罪之證據；此外
      ，復查無其他積極證據足資證明被告有殺人及遺棄屍體之
      犯行，被告被訴殺人及遺棄屍體罪自屬不能證明，則應諭
      知被告為無罪之判決。
六、原審以不能證明被告犯殺人及遺棄屍體罪，而諭知被告無罪
    之判決，於法並無不合。檢察官循告訴人具狀請求上訴意旨
    ，猶執前詞，指摘原判決不當，為無理由，應予駁回。
七、被告乙○○經合法傳喚，無正當理由不到庭，不待其陳述逕
    行判決。
據上論斷，應依刑事訴訟法第368 條、第371條，判決如主文。
本案經檢察官林應華到庭執行職務。
中　　華　　民　　國　　94　　年　　6 　　月　　15　　日
                  刑事第二庭    審判長法  官  林正雄
                                      法  官  陳啟造
                                      法  官  黃壽燕
以上正本證明與原本無異。
被告不得上訴。
檢察官如不服本判決應於收受本判決後10日內向本院提出上訴書
狀，其未敘述上訴理由者，並得於提起上訴後10日內向本院補提
理由書狀（均須按他造當事人之人數附繕本）「切勿逕送上級法
院」。
中　　華　　民　　國　　94　　年　　6 　　月　　15　　日
　　　　　　　　　　　　　　　　　　　書記官  黃一秋
